臺北高等行政法院判決
　　　　　　　　　　　　　　　92年度訴字第03185號
　　　　　　　　　　　　　　　.
原　　　告　甲○○
訴訟代理人　張進德（會計師）住台中市○○街183號9樓之2
被　　　告　財政部臺北市國稅局
代　表　人　張盛和（局長）
訴訟代理人　乙○○
上列當事人間因綜合所得稅事件，原告不服財政部中華民國92年
5月16日台財訴字第0910061844號訴願決定，提起行政訴訟，本
院判決如下：
　　主  文
原告之訴駁回。
訴訟費用由原告負擔。
　　事  實
一、事實概要：原告民國85年度取得信益陶瓷工業股份有限公司
    （下稱信益陶瓷公司）盈餘轉增資股票股利金額新台幣（下
    同）2,107,320元，嗣信益陶瓷公司取得主管機關核發之完
    成證明書及其設備清單中實際購置設備金額，未符合其向事
    業主管機關申請准予核備擴充計畫案之金額，該公司85年利
    用84年度累積未分配盈餘轉增資擴充設備所發行之股票，即
    不符緩課股東所得稅之規定，被告乃連同原告配偶林惟仁取
    自該公司之薪資所得92,970元併計，核定原告當年度綜合所
    得總額為5,517,977元，淨額為4,959,615元，追繳稅額588,
    027元，並自86年4月1日起至91年3月25日止，分年加計利息
    計155,026元。原告不服，申請復查未獲變更，提起訴願亦
    遭決定駁回，遂提起行政訴訟。
二、兩造聲明：
　(一)原告聲明：訴願決定及原處分（復查決定）均撤銷。
　(二)被告聲明：駁回原告之訴。
三、兩造之爭點：系爭不符緩課規定之股票股利，應否依股票面
    額計價為原告之營利所得？
　(一)原告主張之理由：
    原告未於言詞辯論期日到場，依其所提訴狀略為：
    1.按行政程序法第4條：「行政行為應受法律及一般法律原
      則之拘束。」依法行政原則包括法律保留與法律優位原則
      。法律保留指行政機關欲發動行政權須有法律授權。中央
      法規標準法第5條規定：「左列事項應以法律定之：一、
      憲法或法律有明文規定，應以法律定之者。二、關於人民
      之權利、義務者。三、關於國家各機關組織者。四、其他
      重要事項之應以法律定之者。」同法第6條：「應以法律
      規定之事項，不得以命令定之。」政府課徵人民之稅捐或
      要求人民為其他負擔者，依上開規定應以法律定之，不得
      以命令定之。查原處分之依據為促進產業升級條例施行細
      則第47條第3項規定內容為徵收人民之所得稅及加徵利息
      ，屬於人民義務事項，卻以命令定之，違反法律保留原則
      ，被告依該施行細則補徵原告綜合所得稅並加計利息，自
      有未合。
    2.信益陶瓷公司（冠軍磁磚）利用84年度未分配盈餘計45
      0,135,000元及員工紅利8,750,000元轉增資擴充生產設備
      ，惟因營業額不佳，無法擴充生產設備，致142,247,173
      元未分配盈餘喪失緩課權利。原告等人所持有信益陶瓷公
      司以未分配盈餘轉增資擴充生產設備所發放之股票股利（
      無息配股），因未出售而不得依當時巿價課稅，卻依面額
      10元計價課稅，有違憲法第7條、第15條及行政程序法第6
      條規定。又被告課稅時，系爭股票之收盤價格僅約2.69
      元（90年12月31日收盤價），而被告依面額10元課稅，違
      反實質課稅原則。緩課股票之計價基礎不應因「出售則依
      巿價（出售時之價格）而未出售則依面額課稅」，造成「
      相同事務本質」而有不平等之待遇。且出售時依巿價課稅
      其立法目的係因當時股票價格遠超過面額，所以其未出售
      者依面額課稅，旨在減輕人民之租稅負擔。惟經濟情勢變
      更，如依面額課稅，顯已違立法精神，且之後如將該股票
      出售，卻無法以10元為基準點核算財產交易損失扣其所得
      總額，有違租稅公平原則。
    3.信益陶瓷公司利用未分配盈餘450,135,000元及員工紅利8
      ,750,000 元轉增資設備，原核准完成日期為88年7月31日
      嗣後經核准展延完成期限為89年7月30日，其中經主管機
      關核發之完成證明書及其設備清單中實際金額為316,637,
      827元，其餘142,247,173元不符規定，該部分應歸戶課徵
      股東個人綜合所得稅，此租稅債權債務於89年7月31日始
      發生，稅額始確定，被告始核發稅單，原告如延遲繳納，
      始有利息之發生。
　(二)被告主張之理由：
    1.信益陶瓷公司於85年間利用84年度未分配盈餘450,135,00
      0元及員工紅利8,750,000元（計458,885,000元）轉增資
      購置設備，依行為時促進產業升級條例第16條規定，向事
      業主管機關（前臺灣省政府建設廳）申請准予核備擴充計
      畫，原預定完成日期為88年7月31日，嗣後展延至89年7月
      31日，並經核發完成證明書在案，惟該公司實際購置擴充
      設備之金額僅316,637,827元，與原申請轉增資金額458
      ,885,000 元之差額142,247,173元，核未符合緩課股東所
      得稅之規定，經函請該公司補辦上開不符緩課股票部分扣
      繳及申報事宜，依該公司所開立之各類所得扣繳暨免扣繳
      憑單資料及促進產業升級條例施行細則第47條第3項之規
      定，核定原告及其配偶受獲分配不符緩課獎勵之股票股利
      分別為2,107,320元、92,970元，併計原告當年度綜合所
      得課稅，追繳應補稅額588,027元，並按日加計利息計155
      ,026 元，一併發單補徵。
    2.原告主張信益陶瓷公司股票因部分不符合緩課規定，原核
      定依促進產業升級條例施行細則第47條第3項規定補稅並
      加計利息，該規定未以法律定之，違反法律保留原則，又
      個人綜合所得稅之課徵係以收付實現為原則，無所得即不
      得課稅，其本人及其配偶無償配股之股票迄未賣出，並無
      所得云云。經查信益陶瓷公司於85年間，利用84年度之累
      積未分配盈餘450,135,000元及員工紅利8,750,000元，轉
      增資擴充設備，其中142,247,173元並未符合促進產業升
      級條例第16條之規定，有經濟部工業局90年1月29日工（9
      0）中字第09005011310號函、完成證明書、完成擴充設備
      清單等相關資料附卷可稽，並為原告所不爭；該142,247,
      173元既未符合促進產業升級條例第16條規定，且系爭股
      票係於85年發放，原核定依所得稅法第14條第1項第1類，
      以股利發放年度及該公司開立之各類所得扣繳暨免扣繳憑
      單資料，追繳原告所得稅及加計利息，並非無據；且行為
      時促進產業升級條例施行細則第47條第3項所為加徵利息
      之規定，乃因股東於取得該未分配盈餘轉增資之股票股利
      時，其所得即已實現，惟該股票股利因依行為時促進產業
      升級條例第16條規定，暫先適用緩課之獎勵，嗣後公司倘
      未達成適用緩課之要件，則該增資股票股利因不符合緩課
      之規定，即須追繳其原受配股票股利股東當年度所得稅。
      此項獎勵措施究其法理，相當於民法第99條規定之「附停
      止條件之法律行為」，須於條件成就時，始發生緩課股利
      之效力，如條件未成就，則該緩課之獎勵措施自始未生效
      力；而因股票股利緩課所得稅，暫緩繳稅利益之受益者係
      取得是類股票之股東，而此等股票股利若未緩課，於取得
      年度股東即應併入當年度綜合所得稅報繳，故嗣後因此緩
      課之停止條件未成就，緩課之獎勵措施即自始未發生效力
      ，故行為時促進產業升級條例施行細則第47條第3項所為
      加徵利息之規定，乃為維護租稅公平、衡平股東所受期間
      利益之必然解釋，而非對人民自由權利所加之限制。又促
      進產業升級條例施行細則係行政院依據促進產業升級條例
      第43條之授權所訂立之法規命令，依司法院釋字第480號
      解釋，本件行為時促進產業升級條例施行細則第47條第3
      項規定核與行為時促進產業升級條例第16條規定意旨相符
      ，原告主張有違法律保留原則乙節，係屬誤解。又本件依
      促進產業升級條例施行細則第47條第3項之規定自86年4月
      1 日至91年3月28日，按日加計利息應為155,233元【計算
      式：588,027× (6%×275/365＋5.95%×1＋5.5%×1＋5%
      ×1＋5 %×1＋1.8%×87/365)=155,233】，原核定利息
      155,026元，已較有利於原告，基於行政救濟不得更不利
      原則，復查決定予以維持，並無不當。
    3.原告主張其本人及其配偶無償配股之股票迄未賣出，並無
      所得云云。查公司股東所獲分配之股利係屬所得稅法第14
      條第1項第1類所稱之營利所得，依法即應列報綜合所得稅
      ，惟公司以其未分配盈餘增資因購置機器設備，符合行為
      時促進產業升級條例者，其股東因而取得之新發行記名股
      票，基於特別法優於普通法之適用原則，得免予計入當年
      度綜合所得額，而於移轉時才核課所得稅，該股票若非緩
      課，股東於取得年度即應併入當年度綜合所得稅報繳。信
      益陶瓷公司於85年間利用84年度未分配盈餘450,135,000
      元及員工紅利8,750,000元轉增資購置設備，嗣因該公司
      取得主管機關之完成證明書及其設備清單中實際購置擴充
      設備之金額僅316,637,827元，其餘142,247,173元不符緩
      課股東所得稅之規定。股東於取得該未分配盈餘轉增資之
      股票股利，其所得業已實現，被告以該公司85年度所配發
      之股票面額計算其價值，核定原告85年度之營利所得，並
      自86年4月1日起依各年度郵政儲金匯業局一年期定期儲金
      固定利率，按日加計利息，並無不當。
　　理  由
一、原告經合法通知未於言詞辯論期日到場，核無行政訴訟法第
    218條準用民事訴訟法第386條所列各款情形，依被告之聲請
    ，由其一造辯論而為判決，合先敘明。
二、按「個人之綜合所得總額，以其全年左列各類所得合併計算
    之：第一類：營利所得：公司股東所分配之股利總額、合作
    社社員所獲分配之盈餘總額、獨資資本主每年自其獨資經營
    事業所得之盈餘總額皆屬之。」「納稅義務人之配偶，及合
    於第十七條規定得申報減除扶養親屬免稅額之受扶養親屬，
    有前條各類所得者，應由納稅義務人合併報繳。」為行為時
    所得稅法第14條第1項第1類及第15條第1項所明定。次按「
    公司以其未分配盈餘增資供左列之用者，其股東因而取得之
    新發行記名股票，免予計入該股東當年度綜合所得額．．．
    一、增置或更新從事生產、提供勞務、研究發展、品質檢驗
    、防治污染、節省能源或提高工業安全衛生標準等用之機器
    、設備或運輸設備者。二、償還因增置或更新前款之機器、
    設備或運輸設備之貸款或未付款者。」「適用本條例第十六
    條、第十七條之公司或創業投資事業未依第三十二條至第三
    十五條規定期限內向管轄稽徵機關申報、或未依規定取得主
    管機關核發之完成證明或轉投資之重要事業未依限完成者，
    由管轄稽徵機關追繳其當年度股東所得稅，並自當年度所得
    稅結算申報屆滿之次日起至繳納之日止，依郵政儲金匯業局
    一年期定期存款利率，按日加計利息，一併徵收。」復為行
    為時促進產業升級條例第16條及同法施行細則第47條第3項
    所明定。
三、查原告為信益陶瓷公司股東，該公司於85年間利用84年度累
    積未分配盈餘450,135,000元及員工紅利8,7 50,000元，計
    458,885,000元轉增資購置設備，依行為時促進產業升級條
    例第16條規定，向事業主管機關前臺灣省政府建設廳申請准
    予核備擴充計畫，原預定完成日期為88年7月31日，嗣展延
    至89年7月31日，並經核發完成證明書在案，惟該公司實際
    購置擴充設備之金額僅316,637,827元，與原申請轉增資金
    額458,885,000元之差額142,247,173元，不符合促進產業升
    級條例第16條緩課股東所得稅規定，而原告85年度獲配前開
    轉增資股票股利以面額計為2,107,320元之事實，有信益陶
    瓷公司股東會議事錄、增資配股資料申報書、盈餘分配表、
    股東權益變動表、擴充計劃設備清單、台灣省政府建設廳85
    年8月7日八五建一字第45 2286號及88年6月30日八八建一字
    第901643號函、經濟部工業局90年1月29日工（90）中字第0
    9005011310號函、擴充設備完成證明書及扣繳憑單等件影本
    在原處分卷可稽，並為原告所不爭執，堪認為真實。是被告
    以原告獲配不符緩課獎勵之股票股利2,107,320元，併計原
    告當年度綜合所得課稅，追繳應補稅額588,027元，並按日
    加計利息155,026元，訴願決定予以維持，揆諸首開規定，
    並無不合。
四、原告雖主張個人綜合所得稅之課徵以收付實現為原則，無所
    得即不得課稅，其無償配股之股票迄未賣出，並無所得，且
    該股票目前市價僅2.69元，被告按面額計價課稅，有違實質
    課稅原則，應依市價核計云云，詳如事實欄所載。惟查原告
    獲配之系爭股票股利為其營利所得，所得業已實現，依法本
    應於取得之年度列報綜合所得稅，惟因信益陶瓷公司以其未
    分配盈餘增資因購置機器設備，依行為時促進產業升級條例
    16條規定，得緩課免予計入當年度綜合所得額，於移轉時始
    核課所得稅。嗣信益陶瓷公司實際購置擴充設備之金額僅
    316,63 7,827元，其餘142,247,173元不符合行為時促進產
    業升級條例16條緩課股東所得稅之規定，則原告取得之系爭
    股票股利自始未享有緩課優惠，是被告以其獲配股票股利之
    85年度，按股票面額計算所得額，難謂係違反實質課稅原則
    。原告主張應按其市價計價，於法無據，況原告系爭所得實
    現在85年度，亦無依事後年度之市價計價之理。又原告系爭
    所得不符緩課規定，然其在85年度即應報繳之稅捐，已享有
    緩繳之期間利益，是促進產業升級條例施行細則第47條第3
    項規定加計利息，並無增加人民義務違反法律保留原則可言
    ，原告主張無可採。從而原處分及訴願決定均無違誤，原告
    徒執前詞，聲請撤銷，為無理由，應予駁回。
據上論結，本件原告之訴為無理由，依行政訴訟法第218條、第9
8條第3項前段、民事訴訟法第385條第1項前段，判決如主文。
中    華    民    國    94    年    2    月     3     日
                  第二庭審判長法  官　鄭忠仁
                              法  官　林育如
                              法  官　楊莉莉
上為正本係照原本作成。
如不服本判決，應於送達後二十日內，向本院提出上訴狀並表明
上訴理由，如於本判決宣示後送達前提起上訴者，應於判決送達
後二十日內補提上訴理由書（須按他造人數附繕本）。
中    華    民    國    94    年    2    月     3     日
            　　　　　　　    書記官   王俊權
